【裁判字號】    89,訴,1696
【裁判日期】    891031
【裁判案由】    誣告
【裁判全文】
臺灣高雄地方法院刑事判決                        八十九年度訴字第一六九六號
    公  訴  人  臺灣高雄地方法院檢察署檢察官
    被      告  乙○○
右列被告因誣告案件，經檢察官提起公訴（八十八年度偵字第二三九一八號），本院
判決如左：
    主  文
乙○○連續意圖使他人受刑事處分，向該管公務員誣告，處有期徒刑拾月。緩刑肆年
。
    事  實
一、緣乙○○為偉聯運輸股份有限公司（下稱偉聯運輸公司）第二屆產業工會之常務
    監事，任期至民國八十七年二月二十七日止，甲○○為該產業工會第三屆之常務
    理事，自八十七年二月二十八日起接任。於八十七年二月二十七日，甲○○與偉
    聯運輸公司產業工會第二屆之代理理事長周宗林，於乙○○之監交下辦理移交事
    宜，由產業工會第二屆代理理事長周宗林移交現金新台幣（下同）九萬九千七百
    零九元、合作金庫存款九十六萬三千二百九十七元及印章予甲○○、鄭鉅正、黃
    天賜，並經乙○○、周宗林、甲○○、鄭鉅正、黃天次於移交清單上簽字確認。
    嗣因乙○○提出檢舉，並經偉聯運輸公司產業工會第三屆理監事清查帳冊，發覺
    短缺退休補助金六萬三千元及及工會週轉金十五萬三千二百四十元，第三屆常務
    理事即向前任常務理事長劉平田、代理理事長周宗林催討，劉平田乃於八十七年
    三月十三日交出六萬三千元，同時委託甲○○代為發放予未支領退休補助款之會
    員，周宗林並另交出十五萬三千二百四十元之工會週轉金予甲○○，復經偉聯運
    輸公司產業工會第三屆理事會於八十七年四月十五日決議，於八十七年四月十六
    日將無人支領之退休補助金六萬三千元及第二屆理事會事後所交付之十五萬三千
    二百四十元，存入合作金庫0000000000000號偉聯運輸公司產業工
    會專款專戶中。然因偉聯運輸公司產業工會第二屆常務理監事遲遲無法將工會所
    有之資產資料、文書移交，第三屆理監事遂決議調查第二屆理監事之相關責任。
    詎料，乙○○竟於偉聯運輸公司產業工會第三屆理監事發函請求其與產業工會第
    二屆常務理事長劉平田督促查明工會資產及清冊後，明知前開六萬三千元之退休
    補助金及十五萬三千二百四十元之工會週轉金，係第二屆理事會應移交而未於移
    交日移交之款項，甲○○並無侵占或接受他人貪污回吐之行為，竟基於意圖使甲
    ○○受刑事處分之概括犯意，先於八十七年五月十四日上午九時五十五分許，向
    臺灣高雄地方法院檢察署檢察官提出告發，誣指甲○○意圖為自己不法之所有，
    將劉平田委託發放之退休補助金六萬三千元扣住不發而侵占之，另一筆十五萬三
    千二百四十元為來路不明之款項，未公開存放於前開工會專款專戶中，亦有侵占
    之嫌，使甲○○有受刑事處分之虞。嗣經臺灣高雄地方法院檢察署檢察官於八十
    七年十月十七日以八十七年度偵字第一一三四五號為不起訴處分在案。不料，乙
    ○○復基於前揭意圖使甲○○受刑事處分之概括犯意，又於八十八年六月二十九
    日，再以前開十五萬三千二百四十元為來路不明之款項一事，向臺灣高雄地方法
    院檢察署檢察官提出告發，誣指於八十七年四月十六日存入工會專款專戶之十五
    萬三千二百四十元為甲○○貪污回吐之款項，使甲○○有受刑事處分之虞，再經
    臺灣高雄地方法院檢察署檢察官以告發事實已經不起訴處分確定在案，又無其他
    新事實、新證據或刑事訴訟法第四百二十條第一項第一款、第二款、第四款或第
    五款得為再審之理由予以簽結。
二、案經甲○○訴請臺灣高雄地方法院檢察署檢察官偵查起訴。
    理  由
一、訊據被告乙○○固坦承於八十七年五月十四日向臺灣高雄地方法院檢察署檢察官
    提出告發，告發告訴人甲○○拒不發放劉平田委託發放之退休補助金六萬三千元
    ，及存入工會專款專戶之十五萬三千二百四十元為來路不明之款項，涉有侵占罪
    嫌，嗣經檢察官以八十七年度偵字第一一三四五號為不起訴處分確定，再於八十
    八年六月二十九日，向臺灣高雄地方法院檢察署檢察官提出告發，告發該筆十五
    萬三千二百四十元為告訴人甲○○貪污回吐之款項，復經檢察官以業經不起訴處
    分確定而予以簽結之事實，核與告訴人甲○○指述情節相符，並有八十八年度偵
    字第一六二九六號卷及八十七年度偵字第一一三四五號卷可參；惟矢口否認有何
    誣告之犯行，辯稱：甲○○於八十七年四月十六日存入工會專款專戶之六萬三千
    元及十五萬三千二百四十元，是在第二屆理事會移交給第三屆理事會時所不存在
    ，該筆六萬三千元是退休補助金，十五萬三千二百四十元則到目前為止還不清楚
    其來源，甲○○接受劉平田之委託發放之六萬三千元退休補助金，竟拒不發放，
    對十五萬三千二百四十元來源之說法又與劉平田、周宗林不同，因伊是偉聯運輸
    公司產業工會第二屆之常務監事，想要查明此事，才會提出告發云云。
二、經查：
  (一)被告先於八十七年五月十四日向臺灣高雄地方法院檢察署檢察官提出告發，告發
    (1)劉平田於八十七年三月十三日委託告訴人甲○○代為發放每人九千元，共計七
    人六萬三千元之退休補助金，告訴人甲○○竟不予發放，亦未將款項退還予劉平
    田，似有私吞之嫌，且(2)另有一筆十五萬三千二百四十元為未公開存放於工會專
    款專戶中之款項，亦訴請檢察官一併查明等情（見八十七年偵字第一一三四五號
    偵查卷第二十一頁至第二十四頁），有八十七年度偵字第一一三四五號卷可參；
    嗣於八十八年六月二十九日，又以該筆十五萬三千二百四十元業經劉平田否認為
    其交出，難道是告訴人甲○○貪污回吐之款項等語，向臺灣高雄地方法院檢察署
    檢察官提出告發（見八十八年度偵字第一六二九六號偵查卷第十三頁），亦有八
    十八年度偵字第一六二九六號卷可考。是被告確有以告訴人甲○○涉嫌侵占該筆
    六萬三千元之退休補助金、十五萬三千二百四十元來路不明之款項，及該筆十五
    萬三千二百四十元可能係告訴人甲○○貪污回吐之款項等事實，先後二次向臺灣
    高雄地方法院檢察署檢察官提出告發之情，應堪認定。
  (二)又被告雖以其為偉聯運輸公司產業工會第二屆之常務監事，僅是希望查清楚該二
    筆款項而提出告發為辯；然於偉聯運輸公司產業工會第二屆理事會移交工會財產
    予第三屆理事會時，共計移交有現金九萬九千七百零九元、存款九十六萬三千二
    百九十七元及印章，而未包含被告於八十七年度偵字第一一三四五號及八十八年
    度偵字第一六二九六號提出告發之六萬三千元及十五萬三千二百四十元一節，為
    被告及告訴人甲○○雙方所不否認，並有移交清單一紙附卷可稽；證人即偉聯運
    輸公司產業工會第三屆理事會之常務理事鄭鉅正亦於偵查中證稱：這兩筆錢沒有
    寫在移交清冊，後來有去基隆市政府查帳，應由上一屆的人繳回，六萬三千元之
    發給退休金，十五萬元是週轉金等語（見八十七年度偵字第一一三四五號偵查卷
    第六十九頁、第七十頁）；再觀諸移交清單上之簽名，移交人為周宗林，接收人
    為甲○○、鄭鉅正、黃天賜，而被告則為該次移交之監交人，益見被告對偉聯運
    輸公司產業工會第二屆理事會移交予第三屆理事會之財產究有若干一節，甚為清
    楚。從而，偉聯運輸公司產業工會第二屆理事會既僅移交現金九萬九千七百零九
    元、存款九十六萬三千二百九十七元予第三屆理事會，第三屆理事會本即僅應就
    所接收之財產，自接任之日起負擔相關之管理責任，對於接任前工會財產有無短
    缺、管理有無疏失或其他不法情形之存在，自應由當時負責管理及運用產業工會
    財產之第二屆理監事負責。換言之，縱被告以其具有偉聯運輸公司產業工會第二
    屆常務監事之身分，而對第二屆理事會所移交之款項有所疑義，甚或懷疑款項有
    所短缺，被告顯然應係向偉聯運輸公司產業工會第二屆之理事追究相關責任，斷
    無捨此不為，而逕行追究接任者責任之理。是被告從未對偉聯運輸公司產業工會
    第二屆理事提出相關之刑事告發，反而逕行告發第三屆常務理事之目的何在，實
    啟人疑竇。
  (三)又被告於八十七年度偵字第一一三四五號偵查案件八十七年六月十日舉發侵占狀
    中稱：會員劉康福等七人之退休補助金係經合法申請，且於工會福利專款帳目中
    亦已列帳核銷，乃因前屆理事長盜領，致當事人未領得款項，經被告於八十七年
    二月十八日在會員大會舉發後，劉平田始於八十七年三月十三日委託告訴人甲○
    ○代為發放（見八十七年度偵字第一一三四五號偵查卷第二十二頁），於八十七
    年六月十日檢察官訊問時亦供稱：張國豪、謝萬益、紀榮發、許連種、劉博明、
    劉康福等六人於八十五年、八十六年間申請退休之補助金，前理事長劉平田拿去
    ，未發給他們，伊在八十七年代表大會舉發劉平田，劉平田在八十七年三月十三
    日委託甲○○發放退休補助金等語，足見被告對該筆六萬三千元之款項係證人劉
    平田本於第二屆常務理事長任內應發放而未發放，嗣委託告訴人甲○○代為發放
    一情知之甚明，是被告辯稱不清楚其來源，僅係希望查明而已等語，顯無可採。
  (四)又被告雖再以告訴人甲○○故意刁難而不發放前開六萬三千元退休補助金，而認
    其涉有侵占罪嫌為辯；然告訴人甲○○於八十七年三月十三日接受劉平田委託發
    放之六萬三千元後，旋即於八十七年三月十九日發文通知紀榮發、許連種、劉博
    明、劉康福、謝萬益、張國豪等六人於一月內前來申領，有基隆市貿聯運運輸產
    業工會八十七年三月十九日基偉產工字第００六號簡便行文表、中華民國郵政交
    寄大宗限時掛號、掛號函件存根附卷可稽，紀榮發、許連種、劉博明、劉康福、
    謝萬益、張國豪等人並分別書立收據委託被告代為申領，亦為被告所自承，是告
    訴人甲○○既於收受劉平田委託發放之款項後，旋即通知應受領人紀榮發、許連
    種、劉博明、劉康福、謝萬益、張國豪前來申領，被告並因而接受紀榮發、許連
    種、劉博明、劉康福、謝萬益、張國豪之委託領款，足認被告對告訴人甲○○於
    接受該筆六萬三千元款項後，即有通知紀榮發、許連種、劉博明、劉康福、謝萬
    益、張國豪前往公會辦理申領手續之行為一情，知之甚明。從而，以告訴人甲○
    ○於接受劉平田交付之款項後，旋即通應受領人前來辦理申領，而非故意隱瞞有
    收受該筆六萬三千元等情觀之，告訴人甲○○何來侵占行為之有。況且，迄至目
    前為止雖尚有數名退休會員未領取退休補助金，此乃因理事會要求須由本人親自
    前來辦理相關事宜，被告代為申領之程序不符合規定之故，是被告自不得以其申
    請程序未依規定致無法申領，即認告訴人甲○○有何侵占之意。再者，該筆六萬
    三千元之退休補助金因無人申領，偉聯運輸公司產業工會第三屆理事會復於八十
    七年四月十五日決議，將該筆款項存入工會所有之合作金庫第00000000
    00000號專款專戶中，亦有偉聯運輸公司產業工會八十七年四月十六日函可
    參，是該筆六萬三千元既係存放於工會所有之帳戶中，更無何由告訴人甲○○侵
    占之說。
  (五)綜上所述，該筆六萬三千元之退休補助金，係偉聯運輸公司產業工會第二屆理事
    任內應發放而未發放之款項，嗣由劉平田交予告訴人甲○○代為發放，告訴人甲
    ○○於八十七年三月十三日收受該筆款項後，旋即於八十七年三月十九日通知紀
    榮發、許連種、劉博明、劉康福、謝萬益、張國豪等六人前來辦理領款事宜，因
    無人申領，再經第三屆理事會決議，於八十七年四月十六日將款項存入工會所有
    之帳戶中，此過程並均為被告所明知，是被告顯可知悉告訴人甲○○並無何侵占
    之嫌可言，被告仍執意對告訴人甲○○提出刑事侵占之告發，顯見其確有誣告之
    故意甚明。
  (六)又另一筆十五萬三千二百四十元之來源為何，據證人周宗林即偉聯運輸公司產業
    工會第二屆之代理理事長證稱：「是我主動交出的，是我管理所剩下的錢，當然
    要交出來，這筆錢是會務人員交給我一部份的錢，不是劉平田直接交給我。」等
    語（見八十八年偵字第二三九一八號偵查卷第七十七頁），是以證人周宗林已清
    楚證稱該筆十五萬三千二百四十元為其任內管理之金錢，該筆款項亦未列於移交
    清單上，復為被告所不爭執，足見該筆十五萬三千二百四十元確係第二屆理事會
    應移交而未於移交期日移交予第三屆理事會之款項甚明，輔以被告於偵查中檢察
    官訊問該二筆款項是否應由第二屆繳出時答稱：「是。」（見八十七年度偵字第
    一一三四五號偵查卷第九十三頁），其於八十七年五月十四日提出告發時所附之
    證據存摺影本中關於八十七年四月十六日存入之十五萬三千二百四十元部分，其
    後亦標示有「劉平田交出之金額（現金轉存）」等字樣，有被告提出之存摺影本
    可參，益見被告對該筆十五萬三千二百四十元係偉聯運輸公司產業工會第二屆理
    事會應移交並於事後始行移交之款項一情，知之甚明。是被告既明知該筆十五萬
    三千二百四十元為第二屆理事會所交付，告訴人甲○○並於八十七年四月十六日
    將之存入工會所有合作金庫專款專戶中，則告訴人甲○○顯無何可疑為侵占之行
    為可言；再者，縱被告就該筆十五萬三千二百四十元之來源仍有所懷疑，惟此筆
    款項既係第二屆理事會應於移交期日移交之款項，產業工會第二屆理事會竟未於
    移交期日移交，亦未將之列於移交清單上，其是否涉有不法，自應追究第二屆理
    事之相關責任始為正當，被告身為產業工會第二屆之常務監事，對任內財產管理
    不清、移交帳目不清之情形，非惟不知應加以檢討，反而一味追究第三屆理事之
    責任，實與常理有悖；況且，被告自承告訴人甲○○係自八十七年二月二十八日
    起擔任常務理事，接管劉平田之職務，於八十七年二月二十八日前並未管理工會
    相關之財務（見本院八十九年九月七日訊問筆錄），足認告訴人甲○○於八十七
    年二月二十八日擔任偉聯運輸公司產業工會第三屆常務理事前，並無管理或運用
    工會財產之情形，從而更無由其為第二屆理事會所管理之工會財產負責之理。被
    告既明知該筆十五萬三千二百四十元之款項，係第二屆理事會應移交而未移交者
    ，其不追究第二屆理事之相關責任，復於未經任何查證之情形下，逕行指述告訴
    人甲○○有貪污回吐之嫌，是其行為確構成誣告無疑。
  (七)綜上所述，被告身為偉聯運輸公司產業工會第二屆之常務監事，本就其任內工會
    財產之運用及管理情形，負有監督之責，其又明知所告發之十五萬三千二百四十
    元為第二屆理事會應移交之款項，以其具有常務監事之身分，自應追究第二屆理
    事有無涉嫌不法始為正當，豈有以僅係希望查清楚為由，於未經任何查證之情形
    下，逕行告發告訴人甲○○涉有貪污回吐、侵占罪嫌之理；況且，以被告自承告
    訴人甲○○並未經手產業工會第二屆理事任內有關財產之管理及運用事宜，自無
    由告訴人甲○○就第二屆理事任內財產不清或短缺負責之理，是被告於明知該筆
    十五萬三千二百四十元為第二屆理事應移交款項之情形下，仍告發告訴人甲○○
    涉有侵占罪嫌，經檢察官為不起訴處分後，又再次指述告訴人甲○○涉有貪污回
    吐之嫌，其指述顯然全屬虛妄，被告對此部分亦有誣告之意甚明。事證明確，被
    告犯行洵堪認定。
三、核被告乙○○所為，係犯刑法第一百六十九條第一項之誣告罪。其先後二次就該
    筆六萬三千元及十五萬三千二百四十元款項，先告發告訴人甲○○涉有侵占罪嫌
    ，經檢察官為不起訴處分後，再告發告訴人甲○○涉有貪污回吐罪嫌，時間緊接
    ，所犯係構成要件相同之罪，顯係基於概括犯意反覆為之，為連續犯，應依刑法
    第五十六條規定論以一罪，並加重其刑。公訴人漏未論及其為連續犯，尚有未洽
    。爰審酌被告為產業工會之常務監事，對任內工會財產帳目不清、財產短缺之情
    形，不思追究任內常務理事之相關責任，亦不知反省其任內為何出現此等帳目不
    清、財產短缺之情形，反而一再對繼任之告訴人甲○○提出告訴，使告訴人甲○
    ○受有身心巨大之損害，並嚴重浪費國家司法資源，犯後又一再否認犯行，態度
    不佳等一切情狀，量處如主文所示之刑。又查被告前未曾受有期徒刑以上刑之宣
    告，有臺灣高等法院被告全國前案紀錄表可參，因係一時失慮致罹刑典，經此偵
    審程序及罪刑之宣告，當知所警惕，信無再犯之虞，本院認所宣告之刑以暫不執
    行為當，併予宣告緩刑四年，以啟自新。
據上論斷，應依刑事訴訟第二百九十九條第一項前段，刑法第五十六條、第一百六十
九條第一項、第七十四條第一款，判決如主文。
中      華      民      國    八十九    年      十      月    三十一    日
                                  臺灣高雄地方法院刑事第七庭
                                      法  官    曾  淑  娟
右正本證明與原本無異。
如不服本判決，應於判決送達後十日內，向本院提出上訴狀。
                                      書記官    陳  恩  如
中      華      民      國    八十九    年      十      月    三十一    日
附錄本判決論罪之法條：
刑法第一百六十九條第一項：
意圖他人受刑事或懲戒處分，向該管公務員誣告者，處七年以下有期徒刑。


司法院資訊處製作；財團法人民間司法改革基金會備份。
